臺灣臺南地方法院民事判決　　　　　　　94年度簡上字第45號
上　訴　人　乙○○
訴訟代理人　蘇新竹律師
　　　　　　張清富律師
被上訴人　　保證責任台南市第七信用合作社
法定代理人　丙○○
訴訟代理人　丁○○
上列當事人間請求債務人異議之訴事件，上訴人對於中華民國94
年1月26日本院臺南簡易庭93年度南簡字第1722號第1審判決提起
上訴，本院於民國94年4月12日言詞辯論終結，判決如下：
　　主　文
上訴駁回。
第二審訴訟費用由上訴人負擔。
　　事實及理由
一、上訴人主張：
（一）上訴人乙○○於民國90年8月17日邀同其配偶即上訴人甲
      ○○○為連帶保證人，向被上訴人借款新台幣（下同）
      7,000,000元，並援用上訴人乙○○前以所有如附表一所
      示之不動產（下稱：系爭不動產），設定如附表二所示之
      抵押權（下稱：系爭抵押權）為擔保，嗣上訴人之女即訴
      外人吳慎微93年5月10日向被上訴人聲請以6,620,000元代
      為清償借款債務，並塗銷系爭抵押權，此經被上訴人同意
      後，訴外人吳慎微亦已全數繳清，至於借款債務餘額
      420,00 0餘元，被上訴人自不應再對上訴人之其他財產為
      追償，詎被上訴人仍向鈞院聲請強制執行上訴人之財產，
      並經鈞院93年度執字第34915號受理在案，被上訴人之所
      為有違雙方之約定。
（二）依被上訴人出具之「抵押權塗銷同意書」，係塗銷系爭抵
      押權所擔保之借款債務，此與訴外人吳慎微於原審證述：
      「當初談的內容是以現金6,620,000元還銀行，由銀行發
      給我們清償證明，我們認為拿到清償證明就是還清銀行的
      借款」等語相符。如依被上訴人主張訴外人吳慎微之代償
      ，只解決債務之一部分，被上訴人可於訴外人吳慎微代為
      清償後，仍繼續對上訴人之財產為強制執行，殊違訴外人
      吳慎微代為清償之本旨。況依民法第325條第3項規定，債
      權證書已返還者，推定其債之關係消滅，則被上訴人既同
      意塗銷系爭抵押權，並將抵押權塗銷同意書交付上訴人乙
      ○○辦理塗銷登記，依法上訴人積欠之借款債務應已消滅
      。
（三）訴外人吳慎微於九十三年五月十日向被上訴人提出之聲請
      書，雖記載：「願以新台幣6,620,000元整購買」等語。
      但特別標明：「增值稅滯納稅款及其他一切移轉登記所需
      費用等，概由聲請人負擔」等情。審酌本件供設定系爭抵
      押權之系爭土地，其增值稅為1,218,000元，則訴外人吳
      慎微所支出之金額至少達到7,830,000元以上（未包含契
      稅）。可知訴外人吳慎微之所以願意支付逾7,800,000元
      取得系爭不動產，實係不願其父即上訴人乙○○所有之系
      爭不動產被公開拍賣損及信用。又被上訴人亦因系爭不動
      產經鑑價結果僅值6,400,000餘元，在權衡利害得失情況
      下，乃接受訴外人吳慎微以6,620,000元清償，是訴外人
      吳慎微於原審證述以6,620,000元代為清償全部借款債務
      ，其證述合乎情理，應堪採信。此外，被上訴人既願收受
      6,620,000元並塗銷系爭抵押權，顯然就減少部分之金額
      ，應視為被上訴人之「讓步」，並拋棄其請求權，此應為
      合理之解釋。原審見未及此，只拘泥於聲請書上所載：「
      清償‧‧‧債務之一部份」等語，而認定未消滅全部債務
      ，此種認定實違情理。
（四）爰依強制執行法第十四條第一項規定，提起本件訴訟。並
      聲明：
      1.原判決廢棄。
      2.本院93年度執字第34915號強制執行事件所為強制執行
        程序應予撤銷。
二、被上訴人抗辯：
（一）上訴人乙○○於90年8月17日以其配偶即上訴人甲○○○
      為連帶保證人，向被上訴人借款7,000,000元，約定借款
      期間自90年8月17日起至91年8月17日止，利息則按週年利
      率100分之7.98計算，另約定上訴人乙○○如遲延清償時
      ，即喪失期限利益，除須按約定利率計付利息外，其逾期
      在六個月以內者，按上開利率之百分之十加計違約金；逾
      期六個月以上者，其超過六個月部分，按上開利率之百分
      之二十加計違約金，詎上訴人乙○○僅繳息至91年3月16
      日止，被上訴人乃向鈞院聲請核發支付命令，經鈞院核發
      91年度促字第56294號支付命令確定，被上訴人即持該確
      定支付命令，聲請強制執行系爭不動產，此經鈞院以92
      年度執字第23941號受理在案，嗣因拍賣無實益，由鈞院
      核發92年度執字第23941號債權憑證予被上訴人收執。
（二）上訴人於93年8月18日要求協議償還借款債務，而與被上
      訴人簽訂增補契約，並將前所積欠之利息共計449,958元
      ，以掛帳方式處理，雙方約定原借款期間，延長至93年8
      月18日止，利息改按週年利率100分之4.5計算，然上訴人
      乙○○仍無法繳清積欠利息，未符合協議分期償還條件，
      經被上訴人再三催收，訴外人吳慎微於93年5月10日向被
      上訴人聲請6,620,000元塗銷系爭抵押權，用以清償上訴
      人積欠借款債務之一部分，此經被上訴人同意後，並發給
      系爭抵押權塗銷同意書，因此，上訴人積欠被上訴人之金
      額，除本金7,000,000元外，加計被上訴人於鈞院92年度
      執字第23941號強制執行事件所繳納之執行費用49,000 元
      ，合計7,049,000元（尚未包含上訴人積欠之利息部分）
      ，是訴外人吳慎微所代償之6,620,000元僅係清償借款債
      務之一部分，則被上訴人就上訴人所積欠之債務餘額429,
      000元，聲請鈞院強制執行上訴人之財產，自屬有據。
（三）聲明：上訴駁回。
三、兩造不爭執之事實：
（一）上訴人乙○○於90年8月17日邀同其配偶即上訴人甲○○
      ○為連帶保證人，向被上訴人借款7,000,000元，約定於
      91年8月17日清償，按月分期繳納本息，然上訴人乙○○
      僅繳息至91年3月16日止，被上訴人乃向本院聲請核發支
      付命令，經本院核發91年度促字第56294號支付命令確定
      ，被上訴人即持該確定支付命令，聲請強制執行系爭不動
      產，經本院以92年度執字第23941號受理在案，嗣因拍賣
      無實益，由本院核發92年度執字第23941債權憑證予被上
      訴人收執，被上訴人並繳納執行費用49,000元。
（二）訴外人吳慎微經上訴人同意，於93年5月10日向被上訴人
      提出聲請書，聲明願以6,620,000元購買系爭不動產，並
      將該價金用以代為清償上訴人積欠之借款債務，此經被上
      訴人同意後，並發給系爭抵押權塗銷同意書。
（三）被上訴人以上訴人仍積欠借款債務餘額429,000元，聲請
      本院強制執行上訴人之財產，經本院以93年度執字第3491
      5號受理在案。
（四）上述兩造不爭執之事實，有被上訴人提出之借據、本院91
      年度促字第56294號支付命令、支付命確定證明書、債權
      憑證、放款對帳單、聲請書、抵押權塗銷同意書各一件為
      證，並經本院依職權調取本院91年度促字第56294號支付
      命令案卷、92年度執字第23941號及93年度執字第34915號
      強制執行案卷核閱屬實，堪信為真實。
四、得心證之理由：
    本件上訴人主張被上訴人接受訴外人吳慎微以6,620,000元
    代為清償上訴人積欠之全部借款債務，並同意塗銷系爭抵押
    權，則被上訴人已拋棄系爭借款債務餘額429,000之請求權
    ，兩造間之債權債務關係已消滅一節，然為上訴人所否認，
    並以前揭情詞置辯，是本件兩造所應審究者，即為：訴外人
    吳慎微代為清償之6,620,000元，究係清償上訴人積欠之「
    全部」借款債務？抑或「部分」借款債務？茲查：
（一）按當事人主張有利於己事實者，就其事實有舉證之責任，
      民事訴訟法第277條前段定有明文。又按請求履行債務之
      訴，除被告自認原告所主張債權發生之事實外，應先由原
      告就其主張此項事實，負舉證責任，必須證明為真實後，
      被告於其抗辯事實，始應負證明之責任，此為舉證責任分
      擔之原則（最高法院43年台上字第377判例意旨參照）。
      查上訴人主張經訴外人吳慎微代為清償6,620,000元後，
      被上訴人已同意免除渠等所積欠之全部借款債務，並提出
      被上訴人出具之抵押權塗銷同意書為證，然為被上訴人所
      否認，辯稱伊所出具之抵押權塗銷同意書，僅同意塗銷上
      訴人乙○○為借款人所設定之系爭抵押權而已，揆諸上開
      法條及判例意旨，本件上訴人就渠等主張被上訴人已免除
      全部借款債務一節，自負有舉證證明之責。
（二）查上訴人主張被上訴人同意訴外人吳慎微以6,620,000元
      代為清償渠等積欠之全部借款債務一節，固據證人即上訴
      人之女吳慎微於原審附和證稱：「（問：原告（即上訴人
      ）積欠被告（即被上訴人）7,000,000元事情是否是你解
      決的？）我陪我父親（即上訴人乙○○）去談的。當初談
      的內容是以現金6,620,000元還銀行，由銀行發給我們清
      償證明（指抵押權塗銷同意書）。我們認為拿到清償證明
      就是還清銀行的借款」等語在卷（見原審卷第50頁）。然
      此業為被上訴人所否認，且經證人即被上訴人之副總經理
      林存禮於原審證稱：「（問：原告是否積欠被告七百萬元
      ？）是。他（即上訴人乙○○）有來找我們解決。最後的
      決議我們同意原告拿出6,620,000元後，我們塗銷抵押權
      。不足部分我們會繼續追索，因為當初只說解決債務之一
      部分，並不是解決全部債務」等語明確（見原審卷第50
      頁），又觀之證人吳慎微於93年5月10日向被上訴人提出
      之代償聲請書，其上明確載明：「一、聲請人對於貴社（
      即被上訴人）之債務人乙○○、連帶保證人甲○○○為擔
      保向貴社借款所提供予貴社設定抵押權之不動產（詳如不
      動產標示欄，指系爭不動產）願以6,620,000元整（增值
      稅滯納款及其他一切移轉登記所需費用等，概由聲請人負
      擔，即貴社可實收之金額）購買，其價金用於清償債務人
      乙○○、連帶保證人甲○○○積欠貴社債務之『一部分』
      ，如獲同意，於上述款項繳清之後，請貴社發給抵押權塗
      銷同意書‧‧‧」等語（見原審卷第28頁），是以，依上
      開聲請書文字所表明之兩造真意，乃訴外人吳慎微支付
      6,620,000元予被上訴人，僅係代為『一部清償』上訴人
      積欠之借款債務而已，此亦核與證人林存禮上開所證相符
      ，自難認被上訴人有何同意免除上訴人『全部』借款債務
      之意思表示；參以，被上訴人於90年8月15日就系爭不動
      產以2倍價值進行估價，經扣除增值稅等稅款後之殘值，
      其中附表1編號1、2土地之價值約6,232,000元，附表1編
      號3房屋之價值約484,000元，有擔保品估價明細表一紙在
      卷可稽（見本院卷第43頁），被上訴人之承辦人員並於該
      估價明細表上記載：「以2倍鑑估約6,600,000元，建議收
      回『部分』資金」等語，亦可證被上訴人向來均無意願僅
      以系爭不動產之價值，而有消滅上訴人積欠全部借款債務
      之意思表示。
（三）又兩造於92年8月18日會算全部借款債務金額結果，上訴
      人除借款本金7,000,000元外，尚積欠利息47,294元、遲
      延利息558,376元、違約金37,924元，合計7,643,594元，
      有明細表及上訴人乙○○出具請求減免違約金之申請書各
      一件在卷可參（見本院卷第33-34頁），而系爭不動產之
      價值，亦經被上訴人自行委託威信不動產顧問股份有限公
      司、長鴻不動產鑑定有限公司進行鑑價，其價值各為6,34
      3,200元、6,476,000元，有上開二家公司於93年5月10日
      出具之鑑定報告各一件在卷可憑，顯見系爭不動產之價值
      ，已無法清償上訴人積欠之全部借款債務，因此當證人吳
      慎微於93年5月10日提出以6,620,000元代為清償上訴人積
      欠之借款債務，此雖亦不敷清償上訴人積欠之全部借款債
      務，然至少已高於系爭不動產之鑑價價值，則被上訴人基
      於債權得為部分回收之心理，且可避免另向法院聲請拍賣
      系爭不動產之強制執行程序，而同意以證人吳慎微提出之
      6,62 0,000金額，作為塗銷系爭抵押權之代價，此屬有利
      於被上訴人債權回收之行為，尚難遽此推論被上訴人同意
      證人吳慎微代償之金額係清償上訴人之全部借款債務。
（四）再者，證人吳慎微提出之代償金額與上訴人前開僅迄至92
      年8月18日積欠之全部借款金額而論，二者間之差額即高
      達1,000,000餘元，況上訴人除系爭不動產外，尚有其他
      資產一節，亦據被上訴人陳稱：「因為當初我們有請兩家
      鑑定公司鑑定原告（即上訴人乙○○）提供的不動產，價
      值均不足柒百萬元，所以我們才同意以陸佰陸拾貳萬元讓
      原告塗銷抵押權。且我們知道原告還有其他財產可以追索
      ，所以我們當初沒有拋棄其他債務之意思」等語在卷（見
      本院卷第50頁），且有被上訴人提出上訴人乙○○九十一
      年度綜合所得稅資料、財產歸屬資料清單各一件附卷可稽
      ，衡情，被上訴人實無必要僅以證人吳慎微提出之6,620
      ,000 元之部分代償金額，即率以同意免除上訴人積欠之
      其他借款債務餘額，而損及自身之權益。此外，被上訴人
      為一金融機構，其對於業已清償借款債務之債務人，必須
      出具「債務清償證明書」以為憑據之情，此為一般金融交
      易習慣，且據被上訴人陳稱屬實，則以上訴人乙○○前於
      77 年間，即將系爭不動產設定抵押權予被上訴人作為借
      款之擔保，有卷附土地登記謄本二件、建物登記謄本一件
      可按，顯見上訴人乙○○長期以來即與被上訴人有金錢借
      貸之交易往來，倘被上訴人確有消滅上訴人所積欠之全部
      債務時，自須出具債務清償證明書，上訴人乙○○對此應
      無不知之理，準此，本件被上訴人並無出具「債務清償證
      明書」予上訴人收執，且上訴人乙○○對此亦均未曾有何
      異議，顯見上訴人亦屬明知被上訴人並無同意訴外人吳慎
      微之代償金額，作為清償上訴人積欠之全部債務。
（五）綜上，上訴人既未能舉證證明被上訴人已同意證人吳慎微
      以6,620,000元代為清償渠等積欠之全部債務，則其空言
      主張兩造間已無債權債務關係云云，殊屬無據。
五、按執行名義成立後，如有消滅或妨礙債權人請求之事由發生
    ，債務人得於強制執行程序終結前，向執行法院對債權人提
    起異議之訴。如以裁判為執行名義時，其為異議原因之事實
    發生在前訴訟言詞辯論終結後者，亦得主張之，強制執行法
    第14條第1項固定有明文。查上訴人積欠被上訴人之借款債
    務，除本金7,000,000元外，加計被上訴人於本院92年度執
    字第23941號強制執行事件繳納之執行費用49,000元，合計
    7,049,000元（尚未包含上訴人積欠之利息部分），而證人
    吳慎微所支付之6,620,000元，僅係清償上訴人積欠之借款
    債務之一部分，則被上訴人以本院92年度執字第23941號債
    權憑證為執行名義，主張上訴人尚積欠本金429,000元及利
    息、違約金為由，聲請本院以93年度執字第34915號強制執
    行上訴人之財產，自無不合。從而，上訴人主張依強制執行
    法第14條第1項之規定提起本件債務人異議之訴，請求撤銷
    本院93年度執字第34915號強制執行程序，為無理由，不應
    准許。原審為上訴人敗訴之判決，並無不合。上訴意旨指摘
    原判決不當，求予廢棄改判，為無理由，應予駁回。
六、本案事證已臻明確，兩造其餘主張陳述及所提之證據，均毋
    庸再予審酌，附此敘明。
七、據上論結，本件上訴為無理由，依民事訴訟法第436條之1第
    3項、第449條第1項、第78條，判決如主文。
中　　華　　民　　國　　94　　年　　4 　　月　　29　　日
　　　　　　　　          臺灣臺南地方法院民事第一庭
                              審判長法官  周素秋
                              法　    官  王國忠
                              法    　官  張銘晃
以上正本證明與原本無異。
本判決不得上訴。
中　　華　　民　　國　　94　　年　　5 　　月　　4 　　日
                              法院書記官  謝文心
┌───────────────────────────────────────────────────┐
│附表一：                                                                                              │
├─┬──────────────────┬─┬──────┬────┬────┬───────────┤
│編│土　　　 　地　 　　　坐  　　　　落│地│面       積 │所    有│權    利│備                  考│
│　├───┬────┬─────────┤  ├──────┤        │        │                      │
│號│縣　市│鄉鎮市區○段   （ 地 　號 ）│目│平 方 公 尺 │權    人│範    圍│                      │
├─┼───┼────┼─────────┼─┼──────┼────┼────┼───────────┤
│一│台南市│東    區○○○段1554        │建│71          │乙 ○ ○│全    部│                      │
├─┼───┼────┼─────────┼─┼──────┼────┼────┼───────────┤
│二│台南市│東    區○○○段1554-2      │建│1           │同上    │同    上│                      │
├─┼───┴────┴─────────┼─┴──────┼────┼────┼───────────┤
│編│房　      屋　  　    坐  　 　   落│面　　　　  積  │所    有│權    利│建                  物│
│　├───┬────┬─────────┼────────┤        │        │                      │
│號│縣　市│鄉鎮市區○段  （  建  號  ）│平  方  公  尺  │權    人│範    圍│門                  牌│
├─┼───┼────┼─────────┼────────┼────┼────┼───────────┤
│三│台南市│東    區○○○段1315        │1層：34.30      │乙 ○ ○│全    部│台南市○○路○段156號  │
│  │      │        │                  │2層：46.83      │        │        │                      │
│  │      │        │                  │3層：46.83      │        │        │                      │
│  │      │        │                  │騎樓：14.59     │        │        │                      │
│  │      │        │                  │地下層：11.97   │        │        │                      │
└─┴───┴────┴─────────┴────────┴────┴────┴───────────┘
┌───────────────────────────────────────────────────┐
│附表二                                                                                                │
├─┬────┬────┬───┬──────┬───┬──────┬─────┬─────┬─────┤
│編│權 利 人│債 務 人│權  利│收        件│設定權│登        記│權利價值（│存     續 │擔      保│
│號│        │        │種  類│字        號│利範圍│日        期│新台幣）  │期     間 │不  動  產│
├─┼────┼────┼───┼──────┼───┼──────┼─────┼─────┼─────┤
│  │保證責任│乙 ○ ○│抵押權│台南市東南地│全部  │77年8月12日 │8,400,000 │77年8月11 │附表1編號1│
│一│台南市第│        │      │政事務所77年│      │            │          │日至107年 │          │
│  │七信用合│        │      │南市地字第00│      │            │          │8月11日   │          │
│  │作社    │        │      │4872號      │      │            │          │          │          │
├─┼────┼────┼───┼──────┼───┼──────┼─────┼─────┼─────┤
│二│同上    │同上    │同上  │同上        │同上  │85年6月4日  │同上      │同上      │附表1編號2│
├─┼────┼────┼───┼──────┼───┼──────┼─────┼─────┼─────┤
│三│同上    │同上    │同上  │同上        │同上  │77年8月12日 │同上      │同上      │附表1編號3│
└─┴────┴────┴───┴──────┴───┴──────┴─────┴─────┴─────┘
